臺灣高等法院臺中分院民事判決　九十一年度上字第七五號
　　　上　訴　人　戊○○即蕭.
　　　　　　　　　丁○○
　　　訴訟代理人　己○○
　　　上　訴　人　丙○○
　　　被上訴　人　甲○○
　　　訴訟代理人　乙○○
右當事人間請求侵權行為損害賠償事件，上訴人對於中華民國九十年十一月二十七日
臺灣彰化地方法院九十年度重訴字第九八號第一審判決提起上訴，本院判決如左：
　    主　    文
原判決關於駁回上訴人後開第二項之訴部分，及訴訟費用之裁判均廢棄。
被上訴人應給付上訴人各新台幣壹拾壹萬伍仟參佰陸拾柒元，及均自民國八十九年十
二月七日起，至清償日止，按年息百分之五計算之利息。
其餘上訴駁回。
第一、二審訴訟費用，由被上訴人負擔二十分之一，餘由上訴人負擔。
上訴人假執行之聲請駁回。
      事　    實
甲、上訴人方面：
一、聲明：
    （一）、原判決廢棄。
    （二）、被上訴人應給付上訴人各新臺幣（下同）四十五萬元，及均自起訴狀繕
　　　　　　本送達翌日起（起訴狀繕本於八十九年十二月六日當庭提出由被上訴人
　　　　　　收受）至清償日止，按年息百分之五計算之利息。
    （三）、上訴人願供擔保，請准宣告假執行。
二、陳述：除與原判決書記載相同者，茲引用之外，補稱：被上訴人有重大過失，且
    惡意不賠償，被害人王秀珠當時有戴安全帽，本件車禍之發生，是因被上訴人車
    速過快所致；至被害人之殯葬費、醫藥費均由上訴人共同支出，上訴人請求之金
    額已扣除領取強制汽車責任險之理賠金一百二十萬元，茲分述如左：
    （一）、殯葬費：四十八萬九千一百二十元。
    （二）、醫療費用：三千零三十四元。
    （三）、遺眷終身半俸：六十萬七千八百四十六元。
    （四）、精神慰藉金：七十萬元。
    （五）、合計一百八十萬元。
三、證據：除援用原審之立證方法外，補提陸海空軍官士官退伍除役及退役給與發放
    作業規定、台灣省菸酒公賣局台中分局零售商許可證等件影本各乙件為證。
乙、被上訴人方面：
一、聲明：
    （一）、上訴駁回。
    （二）、訴訟費用由上訴人負擔。
二、陳述：除與原判決書記載相同者，茲引用之外，補稱：對於上訴人有領取汽車強
    制險之理賠金一百二十萬元無意見，對於上訴人請求之殯葬費及醫藥費部分，被
    上訴人願意賠償，本件車禍是被害人突然跑到內車道來，伊來不及防範，且伊不
    是職業司機。
三、證據：援用原審之立證方法。
　　　理　　　由
甲、程序方面：
    按訴狀送達後，原告不得將原訴變更或追加他訴，但擴張或減縮應受判決事項之
    聲明者，不在此限，觀之民事訴訟法第四百四十六條第一項但書、第二百五十五
    條第一項第三款之規定即明。本件上訴人於原審之聲明係請求被上訴人應給付上
    訴人各二百零二萬四千四百三十一元，及均自起訴狀繕本送達翌日起至清償日止
    ，按年息百分之五計算之利息，嗣上訴於本院後，減縮聲明為請求被上訴人應給
    付上訴人各四十五萬元，及均自起訴狀繕本送達翌日起至清償日止，按年息百分
    之五計算之利息，核與上揭法條之規定相符，應予准許，事涉程序，合先敘明。
乙、實體方面：
一、本件上訴人主張被上訴人於八十九年六月三十日上午，駕駛牌照號碼ＰＩ─５７
    ９８號自用小貨車（以下簡稱肇事車輛），並搭載其妻兒等人，自台中縣和平鄉
    住處出發後，欲前往彰化縣彰化市境內訪友，嗣於同日上午十一時五十分許，沿
    彰化縣芬園鄉○○路○段即省道台十四線內側第一快車道自南投縣草屯鎮往彰化
    縣芬園鄉方向行駛，適有上訴人之母王秀珠即被害人騎乘牌照號碼ＶＴＵ─６９
    ６號機車（以下簡稱被撞機車）前踏板處裝載香菸，亦沿彰化縣芬園鄉○○路○
    段內側第二快車道自南投縣草屯鎮往彰化縣芬園鄉同方向行駛中，被上訴人原應
    注意車前狀況，隨時採取必要之安全措施，且應注意在設有行車時速不得超過五
    十公里之路段不得超速駕駛，詎被上訴人竟疏未注意，猶以時速約六十餘公里之
    速度超速行駛，致在第一快車道中間處，肇事車輛右前車頭自後擦撞被撞機車尾
    部，被害人因而摔倒在地，在路面刮擦十七‧一公尺方行靜止，因而受有頭枕骨
    部外傷合併顱內出血、左膝前部擦傷一處二×二公分等傷害，肇事車輛則又擦撞
    左側安全島後方才停止，而在路面上留下長達十八‧九公尺之煞車痕，嗣經旁人
    見狀以電話報警處理，而由救護車將被害人送醫急救，惟被害人延至同年七月四
    日中午十二時二十五分許仍因傷重而不治死亡。被上訴人並因前開肇事行為，遭
    法院判處徒刑在案。而上訴人均為被害人之子女，爰請求賠償已扣除領取強制汽
    車責任險之理賠金一百二十萬元外，被上訴人尚應給付：１、殯葬費：四十八萬
    九千一百二十元。２、醫療費用：三千零三十四元。３、遺眷終身半俸：六十萬
    七千八百四十六元。４、精神慰藉金：七十萬元。合計一百八十萬元，即上訴人
    每人各請求四十五萬元。
二、被上訴人對於右開時、地駕車肇事，致被害人死亡之事實，並不加爭執，並表示
    願意賠償上訴人支出之上開殯葬費及醫藥費，但以：本件車禍發生係源於被害人
    貿然變換車道所致，被上訴人並無過失，縱認被上訴人確有過失，然被害人貿然
    變換車道為肇事主因，被上訴人超速行駛，僅為肇事次因，自有過失相抵法則之
    適用；至被害人生前每年可領取國軍退除役官兵之配偶俸金，因被害人已經死亡
    ，第三人依法不得請求，且上訴人請求之精神慰藉金尚屬過高等語資為抗辯。
三、兩造不爭執之事實：本件上訴人主張被上訴人於右揭時、地駕駛肇事車輛，行經
    限速五十公里之路段，竟以六十餘公里之速度行駛，而與被害人所駕騎被撞機車
    發生碰撞，致被害人人車倒地，被害人嗣雖經送醫急救，仍告不治死亡等情，為
    被上訴人所不爭執，復據上訴人提出戶籍登記除戶簿謄本及影本各一件、刑事判
    決影本二件為證，自堪認上訴人此部分之主張為真實。按因故意或過失，不法侵
    害他人之權利者，負損害賠償責任，違反保護他人之法律，致生損害於他人者，
    負賠償責任，民法第一百八十四條第一項前段、第二項前段定有明文；又交通部
    會同內政部依道路交通管理處罰條例第九十二條所訂定之道路交通安全規則第九
    十條規定：「駕駛人駕駛汽車，應遵守交通標誌、標線、號誌之指示。」、第九
    十四條規定：「汽車行駛時，駕駛人應注意車前狀況及兩車併行之間隔，並隨時
    採取必要之安全措施。」，均在保障公眾安全，倘行為人有上開情事，難謂其未
    違反保護他人之法律，最高法院六十六年度台上字第一０一五號、六十七年台上
    字第二一一一號等判例意旨可資參照。經查依據原審調閱刑事卷宗所附彰化縣警
    察局道路交通事故調查報告及照片所示，肇事路段為速限五十公里，且路面狀況
    舖設瀝青，現場留有被上訴人剎車痕長達十八‧九公尺，再對照交通部道路交通
    安全督導會以交導登字第二三二號函訂之一般公路汽車剎車距離、行車速度對
    照表，被上訴人當時車速顯已達每小時六十公里以上，是被上訴人駕駛肇事車輛
    行經右開速限五十公里之肇事路段，應注意能注意而不注意上開規定，且依當時
    天候、路況等客觀情況復無不能注意之情事，竟疏未注意，超速行駛，復未注意
    車前狀況，並隨時採取必要之安全措施，以致肇事，被上訴人之行為自有過失，
    又上開刑事案件經委請臺灣省彰化縣區車輛行車事故鑑定委員會鑑定本件車禍之
    肇事責任歸屬，該會鑑定結論亦認「（王秀珠駕駛輕機車變換車道不當，為肇事
    主因。）甲○○駕駛自小貨車超速行駛，為肇事次因。」，此有該會八十九年九
    月二十二日彰鑑字第八九五二四號鑑定意見書附於該刑事卷宗可稽，被上訴人亦
    因此經本院依過失致死罪判處有期徒刑九月，有本院九十年度交上訴字第一八四
    號刑事判決影本附卷足憑，復經原審調閱該刑事卷宗查明屬實，雖該刑事案件現
    上訴於最高法院審理中而未確定，然由此既足以認定被上訴人就本件車禍之發生
    ，確有過失，從而上訴人主張被上訴人不法侵害被害人致死，且彼此間具有相當
    因果關係，要可認定。
四、當事人爭點的論斷：按因故意或過失，不法侵害他人之權利者，負損害賠償責任
    ，違反保護他人之法律，致生損害於他人者，負賠償責任；不法侵害他人致死者
    ，對於支出醫療及增加生活上需要之費用或殯葬費之人，亦應負損害賠償責任；
    不法侵害他人致死者，被害人之父、母、子、女及配偶，雖非財產上之損害，亦
    得請求賠償相當之金額，民法第一百八十四條一項前段、第二項前段、第一百九
    十二條第一項、第一百九十四條分別定有明文。茲就上訴人請求之金額，依法審
    酌如後：
    （一）、殯葬費部分：上訴人請求殯葬費四十八萬九千一百二十元，業據提出殯
            葬費收據及明細影本一冊為憑，即被上訴人於原審及本院審理時亦分別
            陳明此部分之殯葬費願意賠償，應認此部分被上訴人業已認諾，是上訴
            人此部分之請求為有理由，應予准許。
    （二）、醫療費用部分：上訴人請求醫療費三千零三十四元，業據提出醫療費用
            收據影本二件為證，且被上訴人於原審及本院審理時亦分別陳明此部分
            之醫療費願意賠償，應認此部分被上訴人業已認諾，是上訴人此部分之
            請求為有理由，應予准許。
    （三）、所失利益即遺眷終身半俸部分：上訴人主張被害人生前因其配偶生前為
            國軍退除役官兵，每半年可領得十三萬八千五百九十九元之半俸等情，
            固據上訴人提出國軍退除役官兵發放通知單、陸海空軍官士官退伍除役
            及退役給與發放作業規定等件影本各乙件為證，惟按不法侵害他人致死
            者，其繼承人得否就被害人如尚生存所應得之利益請求加害人賠償，學
            者間立說不一。要之，被害人之生命因受侵害而消滅，其權利主體之能
            力即已失去，損害賠償請求權亦無由成立，則為一般通說所同認。參以
            我民法就不法侵害他人致死者，特於第一百九十二條及第一百九十四條
            定其請求範圍，尤應解為被害人如尚生存所應得之利益，並非被害人以
            外之人所得請求賠償，最高法院五十四年度台上字第九五一號著有判例
            意旨可資參照。準此以觀，上訴人主張被害人生前因其配偶生前為國軍
            退除役官兵，每年可領得十三萬八千五百九十九元之俸金，其性質顯屬
            被害人尚生存時所應得之利益，並非上訴人之權利，客觀上，上訴人自
            無權利損害可言，且該利益已因被害人死亡而消滅，自非上訴人本於被
            害人之子女地位所得繼承或主張，是上訴人於本院減縮請求被害人生前
            原可領取前揭俸金合計六十萬七千八百四十六元，自屬於法無據，尚難
            准許。
    （四）、精神慰藉金部分：被害人因前開車禍死亡，上訴人身為被害人之子女，
            渠等精神受有痛苦，自不待言。本院審酌兩造之年齡、身分、地位、經
            濟能力、精神上打擊之程度，及被害人與被上訴人就車禍發生之過失程
            度等一切情狀，認被上訴人應給付上訴人各八十萬元之精神慰藉金即非
            財產上損害，始為相當，逾此部分所為之請求，則應認為無理由，自難
            准許。
五、綜上所述，本件上訴人因被上訴人駕車肇事致被害人死亡所受之損害而得向被上
    訴人請求賠償部分為殯葬費四十八萬九千一百二十元，醫療費用三千零三十四元
    及精神慰藉金三百二十萬元（即每人八十萬元），共計三百六十九萬二千一百五
    十四元；惟按損害之發生或擴大，被害人與有過失者，法院得減輕賠償金額或免
    除之，重大之損害原因，為債務人所不及知，而被害人不預促其注意或怠於減少
    損害者，為與有過失，民法第二百十七條第一項、第二項定有明文，此即過失相
    抵之法則。按民法第一百九十二條第一項、第一百九十四條之權利，係間接被害
    人得請求賠償之特例，上述請求權，自理論言，雖係固有之權利，然其權利既係
    基於侵權行為整個要件而發生，則此權利人縱係間接被害人，亦不能不負擔直接
    被害人之過失，倘直接被害人於損害之發生或擴大與有過失時，依公平之原則，
    亦應有民法第二百十七條過失相抵規定之適用。經查本件被害人駕駛被撞機車變
    換車道不當，為肇事主因，業經臺灣省彰化縣區車輛行車事故鑑定委員會鑑定在
    案而如前述，足見被害人所為致本件損害發生、擴大甚明，是被上訴人辯稱本件
    有過失相抵法則之適用，洵屬有據。本院審酌被上訴人駕駛肇事車輛超速行駛，
    雖經臺灣省彰化縣區車輛行車事故鑑定委員會鑑定僅為肇事次因在案，然被上訴
    人除因超速行駛肇事外，尚有疏未注意車前狀況，並隨時採取必要之安全措施，
    致發生本件車禍之過失責任甚明，爰併斟酌雙方原因力之強弱及過失之輕重，本
    院因認被上訴人應負之過失責任為百分之四十五，被害人應負之過失責任為百分
    之五十五，故減輕被上訴人應賠償金額百分之五十五，即被上訴人應賠償上訴人
    之損害金額為一百六十六萬一千四百六十九元（0000000ｘ０．四五＝0
    000000，角以下四捨五入，以下均同）。
六、按保險人依強制汽車責任保險法規定給付之保險金，視為加害人或被保險人損害
    賠償金額之一部分；加害人或被保險人受賠償請求時，得扣除之，又強制汽車責
    任保險法所稱之受益人在死亡給付時，受給付之受益人為受害人之繼承人，強制
    汽車責任保險法第三十條、第十條第二款分別定有明文。經查被害人之繼承人即
    上訴人，已受領被害人因車禍死亡之保險給付一百二十萬元，已經上訴人陳明在
    卷，應認上訴人各受領三十萬元之保險金，揆諸前開說明，上訴人各受領之三十
    萬元保險金，應視為加害人或被保險人損害賠償金額之一部分，應自上訴人所請
    求賠償金額之範圍內扣除。從而上訴人所得請求被上訴人賠償之金額，扣除該強
    制險之理賠金一百二十萬元，合計為四十六萬一千四百六十九元，即上訴人每人
    所得請求被上訴人賠償之金額為十一萬五千三百六十七元。因此，本件上訴人本
    於侵權行為損害賠償請求權，請求被上訴人給付上訴人各十一萬五千三百六十七
    元，及均自起訴狀繕本送達之翌日起即自八十九年十二月七日起至清償日止，按
    年息百分之五計算之利息部分，為有理由，應予准許，逾此所為之請求，則難謂
    有據，應予駁回。至於本件上訴人勝訴部分，上訴人雖陳明願供擔保請准為假執
    行之宣告，但因上訴人勝訴部分之金額未逾一百五十萬元，此部分經本院判決後
    ，即告確定而不得上訴於第三審法院，自無為假執行宣告之必要，另關於上訴人
    敗訴部分，彼等假執行之聲請，已失所附麗，自不應准許，應併予駁回。原審就
    上開應准許部分，為上訴人敗訴之判決，尚有未洽，上訴意旨求予廢棄改判，為
    有理由，爰由本院予以廢棄改判如主文第二項所示。至於上訴人之請求不應准許
    部分，原判決為上訴人敗訴之判決，並駁回其假執行之聲請，經核於法並無不合
    ，上訴意旨求予廢棄改判，為無理由，應駁回其上訴。
七、本件事證已臻明確，兩造其餘攻擊、防禦方法及所為之立證，與判決之結果不生
    影響，無庸再逐一予以論究，併此敘明。
八、據上論結，本件上訴為一部有理由，一部無理由，依民事訴訟法第四百五十條、
    第四百四十九條第一項、第七十九條但書、第八十五條第一項前段，判決如主文
    。
中　　　華　　　民　　　國　　九十一　　年　　 十一　　 月　　　六　　　日
~B1民事第一庭審判長法　官　林陳松
~B2　　　　　　　　法　官　王重吉
~B3　　　　　　　　法　官　李寶堂
右為正本係照原本作成。
不得上訴。
~B 　 　　　　　　書記官　廖次芬
中　　　華　　　民　　　國　　九十一　　年　　 十一　　 月　　　七　　　日
　　　　　　　　　　　　　　　　　　　　　　　　　　　　　　　　　　　　Ｙ
